臺中高等行政法院判決　　　　　　　　　　　　　　　九十一年度訴字第五五九號
　　　　　　　　　　　　　　　.
　原　　　告　甲○○
　訴訟代理人　丙○○律師
　　　　　　　丁○○律師
　被　　　告　財政部台灣省中區國稅局
　代　表　人　乙○○
　訴訟代理人　戊○○
右當事人間因贈與稅事件，原告不服財政部中華民國九十一年六月十四日台財訴字第
０九一００一三八七一號訴願決定，提起行政訴訟。本院判決如左︰
　　主  文
原告之訴駁回。
訴訟費用由原告負擔。
　　事  實
一、事實概要：
    原告於民國（下同）八十五年間以自有資金為其子林漢忠及林漢秋二人取得復新
    建設股份有限公司（下稱復新公司）之債權計新台幣（下同）二千五百二十五萬
    四千元，案經被告查獲，認屬應以贈與論之案件，乃發函通知原告於文到十日內
    補申報贈與稅，原告依限辦理贈與稅申報，被告遂併計原告該年度前次贈與九百
    零五萬零二十八元，核定原告八十五年度贈與總額為三千四百三十萬四千零二十
    八元，應納贈與稅額八百五十一萬四千一百八十四元。原告不服，申請復查結果
    未獲變更，提起訴願，亦遭決定駁回，遂提起行政訴訟。
二、兩造聲明：
    (一)原告聲明求為判決：
    　1.訴願決定及原處分均撤銷。
    　2.訴訟費用由被告負擔。
    (二)被告聲明求為判決：駁回原告之訴。
三、兩造陳述：
    (一)原告主張：
　　　1.按稱贈與者，謂當事人約定，一方以自己之財產無償給與他方，他方允受之
　　　　契約，民法第四百零六條定有明文。其於請求權時效內無償免除或承擔債務
　　　　者，其免除或承擔之債務，依行為時遺產及贈與稅法第五條第一款規定亦應
　　　　以贈與論。是依上開法條之規定，必一方以自己之財產無償給予他方，他方
　　　　亦允予接受，或一方於請求權時效內無償免除或承擔他方償務者，始成立贈
　　　　與或以贈與論。
      2.原告於八十五年間將本人名下之款項存入復新公司，復新公司帳載林漢忠及
        林漢秋二人股東往來，係因該公司會計人員基於林漢忠及林漢秋二人與原告
        係同一家族，故將此款項暫列為該二人之股東往來帳下，該筆款項之所有權
        及支配權仍屬原告本人所有，原告曾於八十五年至八十六年間陸續領出支用
        或轉列其他科目，並於八十七年至八十八年間部份資金回流至原告帳戶，故
        原告僅是借用林漢忠與林漢秋的帳戶，就算有購買國票的債券與償還貸款，
        該二人亦僅是人頭而已，此乃屬於家族公司常見之情形，原告並無將財產給
        與受贈人之意思，而相對方林漢忠及林漢秋亦無允受之意思表示，故顯與贈
        與之要件不合，亦與遺產及贈與稅第五條以贈與論之規定不合。
      3.被告於綜合所得稅個案調查報告第八之七及八之八頁中認屬原告贈與予林漢
      　忠、林漢秋部分之資金，其流向及使用情形茲一一臚列如下：
      　(1)林漢忠部分：
      　　一千六百八十二萬元部分：國際票券金融股份有限公司（下稱國票公司
            ）於八十五年十二月二十四日保證承銷復新公司發行之商業本票，面額
            共二億四千零三十六萬八千七百二十六元，國票公司開立世華銀行台中
            分行支票十二張交付復新公司，由復新公司以股東陳永松等十二人名義
            將之存入世華銀行台中分行國票公司帳戶，作為以股東陳永松等十二人
            名義與國票公司承作票券附買回交易之部分價金，以償還復新公司屆期
            之商業本票。其中林漢忠名下列一千六百八十二萬元。
          二百萬元部分：原告於八十五年十二月三十一日將二百萬元轉入林漢忠
            第七商業銀行0000000帳戶。嗣原告於八十六年一月六日提現五
            十萬三千一百二十三元自用，同日原告復提出一百萬三千九百五十六元
            ，用以償還原告前以林漢忠名義向第七商業銀行短期擔保借款之債務，
            原告於八十六年一月十日復將其餘之四十五萬元轉存林漢忠名下定存。
          六十九萬六千元部分：原告於八十六年八月十四日將六十九萬六千元轉
            入林漢忠第七商業銀行一０八四一二之三帳戶。嗣原告於八十六年八月
            二十一日分二筆提出（即五十一萬六千元及十八萬元），用以開立發票
            人為合作金庫、面額分別為五十一萬六千元及十八萬元，發票日為八十
            六年八月二十一日之支票二紙。
          二千二百三十萬元部分：復新公司於八十七年十一月三十日開立金額分
            別為一千二百三十萬元及一千萬元、受款人為林漢忠之票據二紙，嗣該
            等票款並未兌現。
        (2)林漢秋部分：
        　一千零三十四萬元部分：國票公司於八十五年十二月二十四日保證承銷
            復新公司發行之商業本票面額共二億四千零三十六萬八千七百二十六元
            ，國票公司開立世華銀行台中分行支票十二張交付復新公司，由復新公
            司以股東陳永松等十二人名義將之存入世華銀行台中分行國票公司帳戶
            ，作為以股東陳永松等十二人名義與國票公司承作票券附買回交易之部
            分價金，以償還復新公司屆期之商業本票。其中林漢秋名下列一千零三
            十四萬元。
          二百萬元部分：原告於八十五年十二月三十日將二百萬元轉入林漢秋第
            七商業銀行0000000帳戶。嗣原告於八十六年一月六日將之提出
            ，用以償還原告前以林漢秋名義向第七商業銀行短期擔保借款之債務。
          三百萬元部分：原告於八十六年六月二十一日自復新公司第七商業銀行
            三八八三三帳戶轉入三百萬元至林漢秋同銀行0000000帳戶。嗣
            原告並於八十六年六月二十四日分二筆提出（各為一百五十萬元），用
            以開立發票人為合作金庫、面額各為一百五十萬元，發票日為八十六年
            六月二十四日之支票二紙，作為支付原告之妻林鄭秀華之購屋款。故此
            部分應屬原告之資金轉為林鄭秀華支付土地款。
          二百四十萬元部分：原告於八十六年八月十四日將二百四十萬元轉入林
            漢秋帳戶，嗣於八十六年八月二十一日又分別二筆（各一百二十萬元）
            將之領出。
          二千七百零三萬元部分：復新公司於八十七年十一月三十日開立金額為
            二千七百零三萬元、受款人為林漢秋之票據乙紙，嗣該筆票款並未兌現
            。
          一千七百九十五萬元部分：原告於八十七年十二月三十日自復新公司第
            七商業銀行南屯分行三二０八八帳戶提款一千七百九十五萬元存入林漢
            秋帳戶，嗣原告於八十九年一月四日又將其中一百七十七萬二千元轉回
            復新公司同銀行南屯分行三二０八八帳戶。
      4.由上述資金在原告帳戶、復新公司帳戶及林漢忠、林漢秋帳戶間來來回回之
        流程以觀，復新公司帳載林漢忠、林漢秋二人之股東往來顯係名義之借用甚
        明。而被告認復新公司以林漢忠、林漢秋名義購買票券、償還渠等二人向銀
        行之借款、支付渠等二人之購地價款及公司增資款等行為，已使該二人有取
        得經濟上利益之情形云云，惟原告縱有以渠等二人名義購買票券之行為，然
        其二人僅係人頭，此觀諸卷附國票公司函文附件可知，原告除以該二人名義
        購買票券外，尚以陳永松、王敬忠、謝宗憲：：：等合計共十二人之名義購
        買票券乙情自明。再者，復新公司代為償還該二人向銀行短期擔保借款乙節
        ，原告亦僅係借用該二人名義借款，借得之資金均係由原告及復新公司運用
        。至公司增資款部分，復新公司係一家族公司，公司資金運用全由原告一人
        主導、掌控，林漢忠、林漢秋僅係名義上之股東而已，故有關公司增資資金
        來源，亦係由原告負責籌措。另土地款部分，亦係原告將資金轉入林漢忠、
        林漢秋帳戶後，再將之領出以支付妻子林鄭秀華之購屋款。況轉入林漢忠、
        林漢秋名義之金錢亦確有回流至原告帳戶之情形，業據被告查核屬實，並予
        以扣除，則倘原告與渠二人間果有如被告所認「以股東往來科目作為掩護，
        以行父母移轉財產之實」之情形，則依常理自不可能再將資金回流。
      5.再者，被告認定原告存入林漢忠帳戶之資金為三千零四十二萬元，回流部分
        為一千八百十二萬六千元，未回流部分則為一千九百五十一萬六千元，回流
        部分加上未回流部分合計為三千七百六十四萬二千元，已超過被告原先認定
        轉入林漢忠名下之三千零四十二萬元；而林漢秋部分亦同，被告認定存入林
        漢秋帳戶之資金為一千九百十五萬元，回流部分為六百十九萬元，未回流部
        分計為一千七百七十四萬元，回流部分加上未回流部分合計為二千三百九十
        三萬元，已超過被告原先認定轉入林漢秋名下之一千九百十五萬元。可見原
        告與林漢秋、林漢忠間之資金往來關係，絕非單純之贈與可予解釋，而屬原
        告就復新公司資金之運用、支配，其理至明。
　　(二)被告答辯：
　　　1.原告於八十五年間將其所有債券到期解約後之資金存入復新公司銀行存款帳
　　　　戶，該公司則分別帳列林漢忠、林漢秋二人之股東往來金額為三千零四十二
　　　　萬元及一千九百十五萬元，經被告查獲，並函請原告就該筆款項是否回流提
　　　　出相關證明，經原告主張復新公司帳載林漢忠、林漢秋二人之股東往來僅係
　　　　名義之借用，並提示回流至原告之有關資料供核，被告乃據原告所提示資料
　　　　再行查核後，減除回流至原告之資金，核認原告分別出資為林漢忠及林漢秋
　　　　取得復新公司之債權計一千二百二十九萬四千元及一千二百九十六萬元，認
　　　　屬應以贈與論案件，乃就原告出資之資金，核定原告本次贈與總額為二千五
　　　　百二十五萬四千元。
　　　2.原告復查主張復新公司帳載林漢忠、林漢秋二人股東往來，係因該公司帳載
　　　　錯誤所致，該筆款項其所有權及支配權仍屬原告本人所有，故本案非屬贈與
　　　　，而被告予以核課贈與稅顯不合理等情。經被告以原告既為復新公司之負責
　　　　人，且八十五年間該公司帳上亦有原告股東往來之帳載紀錄，而該公司就其
　　　　對原告之債務，未以原告本人之股東往來帳戶列帳，而帳列於林漢忠及林漢
　　　　秋二人股東往來帳下，顯不合理。又該公司經會計師查核簽證之查核報告書
　　　　及附註亦並未就該公司之股東往來之異常情形予以附註揭露或簽註意見。再
　　　　者，林漢忠及林漢秋二人取得系爭復新公司之債權，雖部分回流予原告，惟
　　　　其餘款項均由該二人向國際票券公司購買票券，或再償還該二人之擔保放款
　　　　，該二人已有取得經濟上利益之事實，原告主張該筆款項仍由其所支配運用
　　　　，尚非可採，遂駁回其復查之申請。
　　　3.原告以其資金三千零四十二萬元及一千九百十五萬元存入復新公司，為其子
　　　　林漢忠、林漢秋二人取得該公司之債權，有中興票券金融股份有限公司之買
　　　　賣簽辦單影本、台中市第七信用合作社（現已變更為第七商業銀行）轉帳收
　　　　入傳票影本、取款憑條影本及復新公司股東往來總分類帳影本可稽，系爭債
　　　　權除其中一千八百十二萬六千元及六百十九萬元因已回流至原告帳戶，故於
　　　　原核定時自贈與總額中減除外，其餘債權則係由復新公司以為林漢忠、林漢
　　　　秋二人購買票券、償還該二人向銀行之借款、支付該二人之購地價款及公司
　　　　增資款等方式償還之，從而該二人既因系爭債權取得經濟上利益，要難謂原
　　　　告僅係借用該二人之名義。再者，原告既主張其係借用林漢忠、林漢秋二人
　　　　名義記載股東往來，又主張該帳載係公司會計人員誤載，二者係屬不能併存
　　　　之法律關係，原告所作矛盾之主張，顯見其情虛偽，是原處分應予維持。
　　理  由
一、按「經常居住中華民國境內之中華民國國民，就其在中華民國境內或境外之財產
    為贈與者，應依本法規定，課徵贈與稅。」及「財產之移動具有左列各款情形之
    一者，以贈與論，依本法規定，課徵贈與稅：一、：：：三、以自己之資金，無
    償為他人購置財產者，其資金。」分別為遺產及贈與稅法第三條第一項及第五條
    第三款所明定。
二、本件原告於八十五年間將其所有債券到期解約後之資金存入復新公司之銀行存款
    帳戶，該公司則分別帳列向林漢忠及林漢秋二人借款之股東往來金額三千零四十
    二萬元及一千九百十五萬元，案經被告查獲，核認涉有贈與情事，乃函請原告就
    該筆款項是否回流提出相關證明，經原告主張復新公司帳載林漢忠及林漢秋二人
    之股東往來僅係名義之借用，並提示回流至原告之有關資料供核。被告初查乃據
    原告所提示資料再行查核，扣除回流至原告之資金二千四百三十一萬六千元，核
    認原告分別出資為林漢忠及林漢秋取得復新公司之債權一千二百二十九萬四千元
    及一千二百九十六萬元，核定原告贈與總額為二千五百二十五萬四千元。原告不
    服，申經復查未獲變更。提起訴願，亦遭決定駁回，遂提起本件行政訴訟，為如
    事實欄所述之主張。經查：
    (一)原告以其債券到期解約後之自有資金，存入復新公司之銀行存款帳戶，該公司
      則分別帳列向林漢忠、林漢秋二人借款之股東往來金額，而使林漢忠及林漢秋
      各取得復新公司三千零四十二萬元及一千九百十五萬元之債權，有中興票券金
      融股份有限公司之買賣簽辦單影本、台中市第七信用合作社（現已變更為第七
      商業銀行）轉帳收入傳票影本、台中市第七信用合作社取款憑條影本及復新公
      司股東往來總分類帳影本可稽。
    (二)原告係復新公司之負責人，且八十五年間該公司帳上亦有原告股東往來之帳載
      紀錄，原告之前述自有資金存入復新公司之銀行存款帳戶，理應再列於公司向
      原告借款之股東往來，何以卻帳列於其子林漢秋及林漢忠之股東往來項下，此
      由形式上觀之，已符合遺產及贈與稅法第五條第三款之「以自己之資金，無償
      為他人購置財產（即取得復新公司之債權）」之要件。原告雖主張此係公司資
      金之理財運用，惟原告之自有資金本應存入原告之帳戶或存入復新公司帳戶內
      列為其債權，此係常態事實，惟原告卻將之帳列為其子林漢忠、林漢秋之股東
      往來債權，且其迄未就何以要以此方式做為資金之理財運用提出合理說明，所
      主張無贈與之意僅係借用林漢忠、林漢秋名義之資金運用方式尚無足採。
    (三)復新公司雖帳列林漢忠及林漢秋股東往來三千零四十二萬元及一千九百十五萬
      元，惟於被告調查前，林漢忠部分已回流一千八百十二萬六千元，林漢秋部分
      亦已回流六百十九萬至原告帳戶，其餘資金則再以林漢忠及林漢秋二人名義向
      國票公司購買票券，或再償還該二人之擔保放款，此有第七商業銀行放款收息
      憑條及國票公司函覆在卷足憑，原告對此亦不爭執，堪認林漢忠、林漢秋亦有
      允受贈與之表示，始得另為其他經濟用途之使用。從而原處分扣除回流至原告
      之資金，以原告之出資額核定其贈與總額為二千五百二十五萬四千元，並無不
      合。
三、綜上所述，被告之原處分（復查決定）核無不合。訴願決定予以維持，亦無違誤
    。原告聲明求為撤銷，為無理由，應予駁回。原告另請求暫勿辯論終結及傳訊林
    洋華、白淑芬，以證明復新公司所有資金運用均由原告決定支配，經核已無必要
    ，併予敘明。
據上論結，本件原告之訴為無理由，爰依行政訴訟法第一百九十五條第一項後段、第
九十八條第三項前段，判決如主文。
中　　華　　民　　國　　九十一　　　年　　　十一　　　月　　　十二　　　日
                 臺 中 高 等 行 政 法 院   第 二 庭
                                審 判 長 法      官　王　德　麟
                                         法      官　林　秋　華
                                         法      官　許　金　釵
右正本證明與原本無異。
如不服本判決，應於判決送達後二十日內向本院提出上訴書狀，其未表明上訴理由者
，應於提起上訴後二十日內向本院提出上訴理由書（須依對造人數附具繕本）；如於
本判決宣示或公告後送達前提起上訴者，應於判決送達後二十日內補提上訴理由書（
須附繕本）。未表明上訴理由者，逕以裁定駁回。
提起上訴應預繳送達用雙掛號郵票拾份（每份三十四元)。
中　　華　　民　　國　　九十一　　　年　　　十一　　　月　　　十二　　　日
　　　　　　　　　　　　　　　　　　　　 法院書記官　邱  吉  雄
